【裁判字號】    88,自,1126
【裁判日期】    890128
【裁判案由】    詐欺
【裁判全文】
臺灣臺中地方法院刑事判決                        八十八年度自字第一一二六號
    自  訴  人  乙○○
                甲○○
    被      告  丁○○
    選任辯護人  王文聖律師
    被      告  丙○○
右列被告因詐欺案件，經自訴人提起自訴，本院判決如左：
    主  文
丁○○、丙○○均無罪。
    理  由
一、自訴意旨略以：被告丁○○於民國八十七年六月十五日發起互助會，並對自訴人
    乙○○、甲○○招請加入，言明全部人數為十六人，並於每月十五日開標，由會
    首統一收款，後於八十八年五月始知被告丁○○早已捲款潛逃，不見蹤跡，期間
    八十七年十二月至八十八年五月之會款，均由被告丙○○收取，並隱匿被告丁○○潛逃之訊息，直至八十八年六月初，經自訴人乙○○、甲○○發覺事有蹊蹺，
    方知上情，自訴人乙○○、甲○○向被告丙○○詢問會款去向時，均將責任推向
    潛逃之被告丁○○，意圖規避詐欺之責任，致使自訴人乙○○、甲○○陷於錯誤
    而為財物之交付；因認被告丁○○、丙○○共同涉有刑法第三百三十九條第一項
    之詐欺罪嫌。
二、按犯罪事實應依證據認定之，無證據不得推定其犯罪事實，刑事訴訟法第一百五
    十四條定有明文。而事實之認定，應憑證據，如未能發現相當證據，或證據不足
    以證明，自不能以推測或擬制之方法，以為裁判之基礎，最高法院四十年臺上字
    第八六號著有判例。又刑法第三百三十九條第一項詐欺罪之成立，以意圖為自己
    或第三人不法所有，以詐術使人將本人或第三人之物交付為要件，所謂以詐術使
    人交付，必須被詐欺人因其詐術而陷於錯誤，若其所用方法不能認為詐術，亦不
    致使人陷於錯誤，即不構成該罪，最高法院四十六年台上字第二六０號著有判例
    。
三、訊據被告丁○○、丙○○均堅決否認有何詐欺、偽造文書之犯行，被告丁○○辯
    稱：互助會進行至第五期時，伊向會員表示欲前往大陸經商，擬結束互助會，惟
    部分會員不同意，乃要求由伊婆婆即被告丙○○代為收取會款，所以自互助會第
    六期之事，伊並不清楚，自訴人乙○○、甲○○部分，當初亦有告知欲結束互助
    會，前往大陸之事，事後伊婆婆亦告知互助會之情形，伊由交代須將自訴人乙○○、甲○○所繳交之會款退還，以示負責等語；被告丙○○則辯稱：當初伊確有
    表明僅係代收會款而已，並未同意承接被告丁○○之互助會，擔任會首，第十一
    期時，因有死會會員主張應繳會款以被告丁○○所積欠之款項抵銷，以致伊僅能
    收取三個死會會款、三個活會會款，伊見狀認無法繼續代收會款，且本身身體不
    佳，乃向自訴人乙○○、甲○○表明不願繼續收取會款，並依被告丁○○之指示
    ，以現金退還自訴人乙○○、甲○○所繳交之部分互助會款等語。
四、經查：被告丁○○於八十七年六月十五日起會，至八十七年十月十五日第五會結
    束前往大陸前，互助會運作情形均屬正常，會款亦均正常收付，八十七年十一月
    十五日第六會起至八十八年四月十五日第十一會止，由被告丙○○代為收取會款
    ，會款收付情形猶屬正常，嗣因死會會員要求以對於被告丁○○之債權抵付應繳
    會款，以致被告丙○○無法如數收取會款，給付活會會員，而不願再行收取會款
    等情，業經被告丁○○、丙○○供述屬實，核與自訴狀所載之事情亦屬相符，揆
    諸前揭規定及實務見解，詐欺罪之成立須有不法所有之意圖及詐術之行使，始足
    成立，被告丁○○邀集自訴人乙○○、甲○○等人參與互助會後，至被告丙○○
    不願繼續代為收取會款之期間，為時近年，皆正常投標運作，自訴人乙○○、甲○○在審慎評估之下，願意加入互助會，顯係基於自由意識下所為之慎重決定，
    被告丁○○並未施與任何詐術誘使自訴人乙○○、甲○○加入，自訴人乙○○、
    甲○○亦未見有何陷於錯誤而入會之情形，自難據以上情認定被告丁○○有何詐
    欺之不法意圖；復以，被告丙○○雖代為收取會款，但並無具體事證足以證明被
    告丙○○之真意係承受被告丁○○之互助會，擔任會首之角色，自訴人乙○○、
    甲○○雖指稱被告丙○○係承接被告丁○○之互助會，擔任會首，然既經被告丙○○否認，而雙方當初亦未立據，自訴人乙○○、甲○○亦無從提出任何相關事
    證表明被告丙○○確係承接互助會之情，則被告丙○○代為收取會款之行為，亦
    難據以認定有何不法所有之詐欺意圖；此外，復查無其他積極事證足資認定被告
    丁○○、丙○○有何共同詐欺之不法意圖及施用詐術之行為，尚難逕憑自訴人之
    指訴即認被告丁○○、丙○○有何詐欺之犯行；本件純係民事債務紛爭，自訴人
    乙○○、甲○○應循民事訴訟途徑以解決，始為正途。是以，被告丁○○、丙○○之犯行，既屬不能證明，爰為無罪判決之諭知。
據上論結，應依刑事訴訟法第三百四十三條、第三百零一條第一項，判決如主文。
中      華      民      國      八十九      年    一    月    二十八    日
                                臺灣臺中地方法院刑事第四庭
                                    法  官  巫淑芳
右正本證明與原本無異。
如不服本判決應於送達後十日內向本院提出上訴狀。
                                    書記官
中      華      民      國      八十九      年    一    月    二十八    日


司法院資訊處製作；財團法人民間司法改革基金會備份。
